【裁判字號】    89,訴,1396
【裁判日期】    890825
【裁判案由】    偽造文書等
【裁判全文】
臺灣高雄地方法院刑事判決                        八十九年度訴字第一三九六號
    公  訴  人  臺灣高雄地方法院檢察署檢察官
    被      告  乙○○
    被      告  丁○○
    選任辯護人  王伊忱
                陳景裕
                李家鳳
右列被告因偽造文書等案件，經檢察官提起公訴（八十九年度偵字第二九二八號），
本院判決如左：
    主  文
乙○○連續行使偽造私文書，足以生損害於他人，處有期徒刑貳年陸月。
丁○○無罪。
    事  實
一、林家萱自民國八十六年六月一日起，在高雄市○鎮區○○街一七０號二樓住處，
    召集丙○○、甲○○等人參加如附表編號一至六號所示之民間互助會（有關各該
    民間互助會之會期、每會金額、會員人數，均詳如附表），自任會首，每次開標
    日即在其上址住處開標。詎料，林家萱因遭部分會員未按時繳納會款及倒會影響
    ，自八十七年間即陷於經濟週轉困難之窘境，竟基於意圖為自己不法所有及行使
    偽造準私文書之概括犯意，自八十七年間起，利用會員未全數到場競標之機會，
    先後偽造載有謝伯珍、莊素卿、冼秋豔、湯舜華、張忠進、楊青燕、楊青蓉、葉
    久喜、林淑惠、范富美、林足玲、吳淑珍、郭華益、林淑娥名義及競標利息之標
    單（未據扣案），參與競標而行使之，得標後即據以向各該民間互助會之活會會
    員收取會款，足以生損害於謝伯珍、莊素卿、冼秋豔、湯舜華、張忠進、楊青燕
    、楊青蓉、葉久喜、林淑惠、范富美、林足玲、吳淑珍、郭華益、林淑娥及其他
    競標時仍為活會之會員，致各該民間互助會之活會會員陷於錯誤而交付會款，連
    續向各該次競標時仍為活會之會員詐騙財物（冒標時仍為活會之會員所繳交之會
    款，即乙○○詐欺之所得，因乙○○無法確定冒標之時間及競標之金額，故無法
    計算詐欺之金額若干）。嗣於八十九年一月間，乙○○所召集如附表編號一至六
    號所示之民間互助會均無故止會，經結算結果發現剩餘會數與活會數目不符，甲○○、丙○○等人始知受騙。
二、案經丙○○、甲○○訴請臺灣高雄地方法院檢察署檢察官偵查起訴。
    理  由
壹、有罪部分：
一、訊據被告乙○○對自八十六年六月起，召集如附表編號一至六號所示之民間互助
    會，並自八十七年間起連續冒用謝伯珍、莊素卿、冼秋豔、湯舜華、張忠進、楊
    青燕、楊青蓉、葉久喜、林淑惠、范富美、林足玲、吳淑珍、郭華益、林淑娥等
    會員之名義製作標單參與競標，得標後收取會款，及於八十九年一月間，如附表
    編號一至六號所示之民間互助會均無故止會之事實坦承不諱，核與告訴人丙○○
    、甲○○指述情節相符，並有會單六紙附卷可稽。事證明確，被告乙○○犯行洵
    堪認定。
二、按民間互助會之標單，通常僅填寫一定之金額及姓名，如單從該記載內容上之形
    式觀之，殊無法瞭解其為何種用意之證明，而必須依據習慣或特約，始足以表示
    該一定之金額即為標取會款之利息，該姓名即為標取會款之會員，故偽造該標單
    應認為係偽造同法第二百二十條第一項以文書論之私文書（最高法院七十四年度
    台上字第五六一二號判決意旨參照）。被告乙○○冒用會員名義，偽造標單，行
    使得標，詐取會款，足以生損害於冒標時仍為活會之會員。核被告乙○○所為，
    係犯刑法第二百十六條、第二百二十條第一項、第二百十條之行使偽造準私文書
    罪、第三百三十九條第一項之詐欺取財罪。被告黃吳秀美偽造謝伯珍、莊素卿、
    冼秋豔、湯舜華、張忠進、楊青燕、楊青蓉、葉久喜、林淑惠、范富美、林足玲
    、吳淑珍、郭華益、林淑娥等人之署押，為偽造準私文書之部分行為，不另論罪
    。又其偽造準私文書復持以行使，偽造準私文書之低度行為應為行使之高度行為
    所吸收，亦不另論罪。又被告乙○○每次偽造標單後向多數活會會員詐取財物，
    侵害多數人法益，係一行為觸犯數罪名，應依想像競合犯之規定，論以一詐欺及
    行使偽造準私文書罪。被告乙○○先後多次行使偽造準私文書、詐欺取財之犯行
    ，均時間緊接，所犯係構成要件相同之罪，顯均係基於概括犯意反覆為之，均應
    依連續犯之規定，分別以一罪論，並加重其刑。被告乙○○所犯行使偽造準私文
    書及詐欺取財二罪間，有方法結果之牽連關係，應依刑法第五十五條之規定，從
    一重之行使偽造準私文書罪處斷。茲審酌民眾參與民間互助會，多為儲蓄或在有
    急需時得藉此籌措財源，被告乙○○為圖己利，竟多次冒用會員名義參與競標，
    詐取會款，致告訴人丙○○、甲○○受有不貲之損害，且迄今未與告訴人達成和
    解，賠償告訴人之損失，惟念其犯後坦承犯行，態度尚佳等一切情狀，量處如主
    文所示之刑。至未扣案之標單，已因被告乙○○丟棄滅失，業經被告乙○○供明
    在卷，故上開所述偽造之標單及署押，爰不併為沒收之宣告。
貳、無罪部分：
一、公訴意旨略以：被告丁○○與被告乙○○為夫妻關係，明知己身經濟困難，竟與
    被告乙○○共同基於概括之犯意，在高雄市○鎮區○○街一七０二樓住處，由被
    告乙○○召集丙○○、甲○○等人參加民間互助會，由被告乙○○擔任會首，被
    告丁○○亦參加為會員，自八十六年六月一日起至八十八年八月間止，共計六組
    民間互助會。詎料，被告乙○○自八十六年間至八十九年間，連續冒用謝伯珍、
    葉久喜、吳淑珍、蘇足玲、李足女、蘇淑娥等人之名義，標得互助會款後，由被
    告丁○○、乙○○私自花用殆盡。嗣於八十九年一月十五日無故宣告止會，致丙○○受有二百二十五萬一千四百元之損失，甲○○受有一百四十九萬一千五百元
    之損失，因認被告丁○○涉有刑法第二百十六條、第二百二十條第一項、第二百
    十條之行使偽造準私文書、刑法第三百三十九條第一項之詐欺罪嫌。
二、按犯罪事實應依證據認定，無證據不得推定其犯罪事實，刑事訴訟法第一百五十
    四條定有明文。公訴人認被告丁○○涉有前開罪嫌，係以被告丁○○與被告乙○○有同財共居之事實，對被告乙○○冒標得款供作家用之情，自難推稱不知，且
    被告丁○○自八十七年十二月一日即已調回高雄工作，與被告乙○○冒標之時間
    多所重疊為其主要依據。訊據被告丁○○則堅詞否認有何冒標之犯行，辯稱：伊
    自七十八年起至八十七年十一月三十日止都在台中工作，只有休假時才回來高雄
    ，八十七年十二月一日調回高雄後，也因工作關係需要經常到台中出差，伊對於
    互助會之情形完全不瞭解，並不知道乙○○有冒標等語。
三、經查：
  (一)如附表編號一至六號所示之民間互助會均係由被告乙○○主持一情，為被告乙○○所自承，且告訴人甲○○於偵訊中指稱：丁○○並沒有收過會款，會款都是匯
    入乙○○的帳戶，告訴人丙○○亦稱：互助會的會首是乙○○，收取會款的也是
    乙○○，主持開標得的也是乙○○等語（見偵查卷第二十頁），告訴人丙○○、
    甲○○於本院中復指述：均是乙○○主持開標（見本院八十九年七月六日訊問筆
    錄）等語，足見如附表編號一至六號所示之民間互助會均係由被告乙○○所負責
    ，且被告丁○○甚少參與有關各該民間互助會經營之事。
  (二)又被告丁○○自七十三年三月十六日起至八十九年三月一日止任職於三芳化學工
    業股份有限公司，於七十八年五月八日調至台中地區服務，至八十七年十二月一
    日始再調回高雄地區等情，有三芳化學工業股份有限公司八十九年八月一日（八
    九）三芳總（人）字第一０五號函可稽，是被告丁○○自七十八年五月八日起至
    八十七年十一月三十日止，確有因工作關係而長期居住於台中之情形；雖被告丁○○已於八十七年十二月一日調回高雄地區服務，然被告丁○○於調回高雄地區
    服務後，仍因業務關係而有經常出差至台中地區之需要，亦有三芳化學工業股份
    有限公司八十九年八月一日（八九）三芳總（人）字第一０五號函附之從業員出
    差申請單影本二十九張可憑，故被告丁○○辯稱其因工作關係需經常前往台中之
    情，應堪採信。
  (三)再者，被告丁○○與被告乙○○固為夫妻關係，然夫妻就財務委由一方處理者所
    在多有，他方對配偶管理雙方財務之情形未必全然知悉；況且如附表編號一至六
    號所示之民間互助會均係被告乙○○負責營運之情，已如前述，被告丁○○既未
    參與各該民間互助會之運作，又未曾主持開標之相關事宜，其對被告乙○○經營
    民間互助會之情況未必有所瞭解；且冒標乃屬違法之行為，配偶之一方因故從事
    此等違法行為，未必告知他方此等情事，被告丁○○既不經手被告乙○○所經營
    之民間互助會，倘被告乙○○有意隱瞞冒標之事實，被告丁○○實無由知悉，自
    難僅憑被告丁○○與被告乙○○間之密切關係，遽為推論渠等間有何犯意之聯絡
    及行為之分擔。此外，本院復查無其他積極證據足證被告丁○○有何公訴人所指
    之犯行，不能證明被告犯罪，依法應為無罪之諭知。
據上論斷，應依刑事訴訟法第二百九十九條第一項前段、第三百零一條第一項，刑法
第五十六條、第二百十六條、第二百二十條第一項、第二百十條、第三百三十九條第
一項、第五十五條，罰金罰鍰提高標準條例第一條前段，判決如主文。
本案經檢察官朱秋菊到庭執行職務。
中      華      民      國    八十九    年      八      月    二十五    日
                                  臺灣高雄地方法院刑事第七庭
                                      法  官    曾  淑  娟
右正本證明與原本無異。
如不服本判決，應於判決送達後十日內，向本院提出上訴狀。
                    書記官    陳  恩  如
中      華      民      國    八十九    年      八      月    二十五    日
附錄本判決論罪之法條：
刑法第二百十六條：
行使第二百十條至第二百十五條之文書者，依偽造、變造文書或登載不實事項或使登
載不實事項之規定處斷。
刑法二百二十條一項：
在紙上或物品上之文字、符號、圖畫、照像，依習慣或特約，足以為表示其用意之證
明者，關於本章及本章以外各罪，以文書論。
刑法二百十條：
偽造、變造私文書，足以生損害於公眾或他人者，處五年以下有期徒刑。
刑法第三百三十九條第一項：
意圖為自己或第三人不法之所有，以詐術使人將本人或第三之人之物交付者，處五年
以下有期徒刑、拘役或科或併科一千元以下罰金。
附表：
┌──┬─────┬─────┬────┬───────┬───────┐
│編號│會期      │開標日期  │每會金額│冒標情形      │備註          │
├──┼─────┼─────┼────┼───────┼───────┤
│一  │八十六年十│每月十五日│一萬元  │謝伯珍二會、莊│八十九年一月間│
│    │二月一日至│，加標日期│        │素卿一會、涂國│止會。（告訴人│
│    │八十九年五│為二、五、│        │平一會、丁○○│丙○○參加一會│
│    │月三日止，│八、十一月│        │一會、冼秋豔一│）            │
│    │每逢二、五│之三十日  │        │會，冒標時間不│              │
│    │、八、十一│          │        │詳，約在八十七│              │
│    │月之三十日│          │        │年底，競標利息│              │
│    │加標，共計│          │        │不確定，約為二│              │
│    │四十會    │          │        │千五百元左右。│              │
├──┼─────┼─────┼────┼───────┼───────┤
│二  │八十八年八│每月一日  │一萬元  │楊青蓉一會、湯│八十九年一月間│
│    │月一日起至│          │        │舜華一會、張忠│止會。（告訴人│
│    │八十九年六│          │        │進一會、楊青燕│丙○○參加二會│
│    │月一日止，│          │        │一會，冒標時間│）            │
│    │共計三十會│          │        │不確定，競標利│              │
│    │。        │          │  │息分別為二千元│              │
│    │          │          │        │、二千元、二千│              │
│    │          │          │        │五百元、二千元│              │
│    │          │          │        │。            │              │
├──┼─────┼─────┼────┼───────┼───────┤
│三  │八十七年五│每月五日  │二萬元  │葉久喜一會、林│八十九年一月間│
│    │月五日至八│          │        │淑惠一會、范富│止會。（告訴人│
│    │十九年十一│          │        │美一會，冒標日│丙○○參加一會│
│    │月五日，共│          │        │期不詳，競標利│，告訴人甲○○│
│    │計三十一會│          │        │息均約五千元左│參加二會）    │
│    │。        │          │        │右。          │              │
├──┼─────┼─────┼────┼───────┼───────┤
│四  │八十七年七│每月二十日│一萬元  │林足玲二會、吳│八十九年一月間│
│    │月二十日至│          │        │淑珍一會，冒標│止會。（告訴人│
│    │九十年四月│          │        │時間不詳，競標│丙○○、甲○○│
│    │二十日，共│          │        │利息均為二千元│各參加二會）  │
│    │計三十四會│          │        │。            │              │
│    │。        │          │        │              │              │
├──┼─────┼─────┼────┼───────┼───────┤
│五  │八十八年一│每月十日每│一萬元  │吳淑珍一會、郭│八十九年一月止│
│    │月十日起至│逢三月、六│        │華益一會、湯舜│會。（告訴人張│
│    │八十九年十│月、九月、│        │華一會、李足女│金鼎參加二會）│
│    │二月二十五│十二月之二│        │一會，冒標時間│              │
│    │日止，共計│十五日    │        │不詳，競標利息│              │
│    │三十三會，│          │        │約二千元左右。│              │
│    │每逢三月、│          │        │              │              │
│    │六月、九月│          │        │              │              │
│    │、十二月之│          │      │              │              │
│    │二十五日加│          │        │              │              │
│    │標一次。  │          │        │              │              │
├──┼─────┼─────┼────┼───────┼───────┤
│六  │八十六年八│每月十日，│五千元  │林淑娥一會、洗│八十九年一月間│
│    │月十日起至│每逢十一月│        │秋豔一會、涂國│止會。（告訴人│
│    │八十九年四│、四月、七│        │平一會，冒標時│丙○○參加一會│
│    │月十日止，│月之二十五│        │間不詳，競標利│，告訴人甲○○│
│    │共計四十會│日        │        │息約一千元左右│參加二會）    │
│    │，每逢十一│          │        │。            │              │
│    │月、四月、│          │        │              │              │
│    │七月加標一│          │        │              │              │
│    │次。      │          │        │              │              │
└──┴─────┴─────┴────┴───────┴───────┘


司法院資訊處製作；財團法人民間司法改革基金會備份。
